臺灣臺北地方法院民事判決
109年度重訴字第544號
原      告  林德興  
訴訟代理人  朱瑞陽律師
            許雅婷律師
複代理人    李牧宸律師
            黃郁喬律師
被      告  昇合建設股份有限公司

法定代理人  洪國和  


被      告  瑞信建設股份有限公司

法定代理人  沈建興  

被      告  臺億建築經理股份有限公司

法定代理人  紀玉枝  

上二人共同
訴訟代理人  侯慶辰律師
複代理人    陳文傑律師
被      告  隆美建設股份有限公司

法定代理人  林志鵬  

上列當事人間請求不動產所有權移轉登記等事件，本院於民國11
1年5月23日言詞辯論終結，判決如下：
　　主　    文
原告先位、備位一、備位二之訴及其假執行之聲請均駁回。
訴訟費用由原告負擔。
    事實及理由
壹、程序事項
一、按當事人得以合意定第一審管轄法院，但以關於由一定法律
    關係而生之訴訟為限，前項合意，應以文書為之，民事訴訟
    法第24條定有明文。依原告與被告昇合建設股份有限公司（
    下稱昇合公司）於民國100年8月24日簽訂之合作興建房屋契
    約書（下稱0824合建契約）第18條約定，及原告與被告昇合
    公司、臺億建築經理股份有限公司（下稱臺億公司）於100
    年9月15日簽立之信託契約書（下稱0915信託契約）第22條
    ，與原告與被告瑞信建設股份有限公司於101年5月16日簽立
    之合作興建房屋契約書（下稱0516合建契約）第19條第2項
    ，均合意以本院為契約涉訟時之第一審管轄法院，是以原告
    向本院提起本件訴訟，核與首揭規定，尚無不合，合先敘明
    。
二、被告瑞信公司之法定代理人原為高友農，嗣於本院審理期間
    變更為沈建興；另被告隆美建設股份有限公司（下稱隆美公
    司）之法定代理人原為林宏文，嗣於本院審理期間變更為林
    志鵬等情，各有公司變更事項表為證（見本院卷㈠第155、15
    7頁、本院卷㈡第273至275、309至319頁），並據聲明承受訴
    訟（見本院卷㈡第267、361至362頁）；經核均無不合，應予
    准許。
三、被告昇合公司、隆美公司經合法通知未於言詞辯論期日到場
    ，均核無民事訴訟法第386條所列各款情形，爰依原告之聲
    請，由其一造辯論而為判決。
四、按訴狀送達後，原告不得將原訴變更或追加他訴，但請求之
    基礎事實同一、及減縮應受判決事項之聲明者，不在此限，
    民事訴訟法第255條第1項第2、3款分別定有明文。又不變更
    訴訟標的，而補充或更正事實上或法律上之陳述者，非為訴
    之變更或追加，民事訴訟法第256條亦有明文。本件原告起
    訴時訴之聲明為：㈠被告昇合公司應將臺北市○○區○○段○○段○
    0000○號（下稱2234號建物）及第2235建號建物（下稱2235
    號建物）暨其所坐落臺北市○○區○○段○○段000地號之土地（
    下稱594號土地），及地下室汽車停車位共6位之持分，移轉
    登記予原告所有。㈡被告瑞信公司應將2234號建物及2235號
    建物暨其所坐落之594號土地，及地下室汽車停車位共6位之
    持分，移轉登記予原告所有。㈢被告隆美公司應將2234號建
    物及2235號建物暨其所坐落594號土地，及地下室汽車停車
    位共6位之持分，移轉登記予原告所有。㈣被告臺億公司應將
    2234號建物及2235號建物暨其所坐落594號土地，及地下室
    汽車停車位共6位之持分，移轉登記予原告所有。㈤前4項聲
    明，如認一被告為一部或全部給付，其餘被告於給付範圍內
    免給付義務。㈥願供擔保請准宣告假執行（見本院卷㈠第12頁
    ）。嗣於109年5月5日以減縮起訴聲明狀變更聲明為：㈠被告
    昇合公司應將2234號建物暨其所坐落594號土地，及地下室
    汽車停車位共6位之持分，移轉登記予原告所有。㈡被告瑞信
    公司應將2234號建物暨其所坐落594號土地，及地下室汽車
    停車位共6位之持分，移轉登記予原告所有。㈢被告隆美公司
    應將2234號建物暨其所坐落594號土地，及地下室汽車停車
    位共6位之持分，移轉登記予原告所有。㈣被告臺億公司應將
    2234號建物暨其所坐落594地號土地，及地下室汽車停車位
    共6位之持分，移轉登記予原告所有。㈤前4項聲明，如認一
    被告為一部或全部給付，其餘被告於給付範圍內免給付義務
    。㈥願供擔保請准宣告假執行（見本院卷㈠第146頁）。再於1
    09年8月13日以訴之聲明變更暨調查證據聲請狀變更聲明為
    ：㈠先位聲明：1.被告隆美公司應將2234號建物暨其所坐落5
    94號土地，及地下室汽車停車位共6位之持分，移轉登記予
    原告所有。2.被告臺億公司應將2234號建物暨其所坐落594
    地號土地，及地下室汽車停車位共6位之持分，移轉登記予
    原告所有。3.前二項聲明如任一被告為一部或全部給付，其
    餘被告於給付之範圍內免給付義務。4.願供擔保請准宣告假
    執行；㈡備位聲明一：1.被告瑞信公司應將2234號建物暨其
    所坐落594號土地，及地下室汽車停車位共6位之持分，移轉
    登記予原告所有。2.被告臺億公司應將2234號建物暨其所坐
    落594地號土地，及地下室汽車停車位共6位之持分，移轉登
    記予原告所有。3.前二項聲明如任一被告為一部或全部給付
    ，其餘被告於給付之範圍內免給付義務。4.願供擔保請准宣
    告假執行；㈢備位聲明二：1.被告昇合公司應將2234號建物
    暨其所坐落594號土地，及地下室汽車停車位共6位之持分，
    移轉登記予原告所有。2.被告臺億公司應將2234號建物暨其
    所坐落594地號土地，及地下室汽車停車位共6位之持分，移
    轉登記予原告所有。3.前二項聲明如任一被告為一部或全部
    給付，其餘被告於給付之範圍內免給付義務。4.願供擔保請
    准宣告假執行（見本院卷㈠第202至203頁）；再於110年12月
    9日以變更聲明暨調查證據聲請狀將上開各聲明請求被告移
    轉登記給原告之建物、土地權利範圍比例為特定，即：㈠先
    位聲明：1.被告隆美公司應將2234號建物暨其所坐落594號
    土地權利範圍10000分之238，及同段2264建號（下稱2264建
    號）權利範圍100000分之1764之地下室汽車停車位共6位之
    持分，移轉登記予原告所有。2.被告臺億公司應將2234號建
    物暨其所坐落594地號土地權利範圍10000分之238，及同段2
    264建號權利範圍100000分之1764之地下室汽車停車位共6位
    之持分，移轉登記予原告所有。3.前二項聲明如任一被告為
    一部或全部給付，其餘被告於給付之範圍內免給付義務。4.
    願供擔保請准宣告假執行；㈡備位聲明一：1.被告瑞信公司
    應將2234號建物暨其所坐落594號土地權利範圍10000分之23
    8，及2264建號權利範圍100000分之1764之地下室汽車停車
    位共6位之持分，移轉登記予原告所有。2.被告臺億公司應
    將2234號建物暨其所坐落594地號土地權利範圍10000分之23
    8，及2264建號權利範圍100000分之1764之地下室汽車停車
    位共6位之持分，移轉登記予原告所有。3.前二項聲明如任
    一被告為一部或全部給付，其餘被告於給付之範圍內免給付
    義務。4.願供擔保請准宣告假執行；㈢備位聲明二：1.被告
    昇合公司應將2234號建物暨其所坐落594號土地權利範圍100
    00分之238，及2264建號權利範圍100000分之1764之地下室
    汽車停車位共6位之持分，移轉登記予原告所有。2.被告臺
    億公司應將2234號建物暨其所坐落594地號土地權利範圍100
    00分之238，及2264建號權利範圍100000分之1764之地下室
    汽車停車位共6位之持分，移轉登記予原告所有。3.前二項
    聲明如任一被告為一部或全部給付，其餘被告於給付之範圍
    內免給付義務。4.願供擔保請准宣告假執行（見本院卷㈡第8
    9至91頁）。核原告上開所為係以其主張被告應將前開不動
    產按0824合建契約之約定給付給原告之同一基礎事實而來，
    且屬減縮、特定應受判決事項之聲明，揆諸前開規定，原告
    所為訴之變更，應予准許。
貳、實體事項：
一、原告主張：
  ㈠原告與被告昇合公司於100年8月24日簽訂0824合建契約，約
    定由原告提供其所有臺北市○○區○○段○○段000地號（下稱596
    號土地）、應有部分2分之1、面積28平方公尺之土地，供被
    告昇合公司提供全數開發資金興建公寓大廈（下稱系爭大廈
    ，並就此合建案稱系爭建案），並依0824合建契約，原告可
    分得為系爭大廈8樓之A、B、C、D共4戶，總登記面積為129.
    99坪，及地下室汽車停車位共6位，原告與被告昇合公司、
    臺億公司另於100年9月15日簽訂0915信託契約，約定由被告
    臺億公司擔任系爭建案之產權管理與不動產移轉登記事宜，
    原告遂於100年10月14日將系爭土地移轉登記予被告臺億公
    司。
  ㈡然因被告昇合公司財務狀況不佳，遂將系爭建案之權利義務
    移轉予被告瑞信公司，由被告瑞信公司董事方世明於101年5
    月10日向原告洽商簽訂協議書（下稱0510協議書），並表明
    由原告配合被告瑞信公司簽署0516合建契約以供辦理貸款為
    系爭合建案之進行，原告遂本此信賴於101年5月16日簽訂05
    16合建契約，並同日與被告昇合公司、瑞信公司、臺億公司
    簽署信託增補書（下稱0516增補書），然依據0510協議書內
    容可知，就0516合建契約、0516增補書均為雙方通謀虛偽意
    思表示所為，原告之分屋權利仍係依據0824合建契約。
  ㈢嗣因被告瑞信公司經營不善，又將系爭建案權利義務移轉予
    被告隆美公司，並由被告瑞信公司於105年8月16日出具給被
    告隆美公司全權授權書，及給被告臺億公司之信託指示書。
    系爭建案終於完工，於106年11月14日取得使用執照，並已
    於108年10月25日因其為信託財產而就建物第一次登記予被
    告臺億公司。
  ㈣被告瑞信公司已概括承受系爭建案中被告昇合公司之權利義
    務，原告雖曾與被告瑞信公司簽署0516合建契約、0516增補
    書，然因上開2份契約為聯立契約，且被告瑞信公司並未完
    成0516增補書所約定與全區117.67坪地主完成合作興建契約
    約定並完成0516增補書簽訂之停止條件，故0516合建契約與
    0516增補書均不生效力，原告對於系爭建案所享有之權利仍
    應回歸0824合建契約之內容而定。
  ㈤爰就各被告以下述規定為請求權基礎：
  1.被告隆美公司部分依據0824合建契約第4條第1項第1款及其
    與前手即被告瑞信公司，及被告瑞信公司與被告昇合公司間
    之契約承擔關係。
  2.倘認被告隆美公司與被告瑞信公司間之契約承擔不存在，即
    依0824合建契約第4條第1項第1款及被告瑞信公司與被告昇
    合公司間之契約承擔關係對被告瑞信公司為請求。
  3.倘認被告瑞信與被告昇合公司間之契約承擔不存在，即依08
    24合建契約第4條第1項第1款請求被告昇合公司為如聲明之
    給付。
  4.被告臺億公司部分依據0915信託契約第6條第10項。　　
　㈥並聲明：
　　⑴先位聲明：
　　　①被告隆美公司應將2234號建物暨其所坐落594號土地權利
        範圍10000分之238，及2264建號權利範圍100000分之17
        64之地下室汽車停車位共6位之持分，移轉登記予原告
        所有。
　　　②被告臺億公司應將2234號建物暨其所坐落594地號土地權
        利範圍10000分之238，及2264建號權利範圍100000分之
        1764之地下室汽車停車位共6位之持分，移轉登記予原
        告所有。
　　　③前二項聲明如任一被告為一部或全部給付，其餘被告於
        給付之範圍內免給付義務。
　　　④願供擔保請准宣告假執行；
　　⑵備位聲明一：
　　　①被告瑞信公司應將2234號建物暨其所坐落594號土地權利
        範圍10000分之238，及2264建號權利範圍100000分之17
        64之地下室汽車停車位共6位之持分，移轉登記予原告
        所有。
　　　②被告臺億公司應將2234號建物暨其所坐落594地號土地權
        利範圍10000分之238，及2264建號權利範圍100000分之
        1764之地下室汽車停車位共6位之持分，移轉登記予原
        告所有。
　　　③前二項聲明如任一被告為一部或全部給付，其餘被告於
        給付之範圍內免給付義務。
　　　④願供擔保請准宣告假執行；
　　⑶備位聲明二：
　　　①被告昇合公司應將2234號建物暨其所坐落594號土地權利
        範圍10000分之238，及段2264建號權利範圍100000分之
        1764之地下室汽車停車位共6位之持分，移轉登記予原
        告所有。
　　　②被告臺億公司應將2234號建物暨其所坐落594地號土地權
        利範圍10000分之238，及2264建號權利範圍100000分之
        1764之地下室汽車停車位共6位之持分，移轉登記予原
        告所有。
　　　③前二項聲明如任一被告為一部或全部給付，其餘被告於
        給付之範圍內免給付義務。
　　　④願供擔保請准宣告假執行
二、被告則以：
　㈠被告瑞信公司、隆美公司、臺億公司則以：
　1.0824合建契約因原告已與被告瑞信公司簽署第二份合建契約
    即0516合建契約及0516增補書，且0516增補書第2條第1項、
    第2項亦已清楚載明0824合建契約自該增補書簽訂之日立即
    失效，原告自不得仍以0824合建契約之內容享有權利。
　2.0516合建契約與0516增補書亦非聯立契約，故就被告瑞信公
    司與全區117.67坪地主完成合作興建契約約定並完成信託增
    補簽訂之條件僅係作為0516合建契約之條件，與0516增補書
    無關，且依據0516增補書約定就全區基地完成開發之條件亦
    已成就。另0516合建契約書之當事人為原告與被告瑞信公司
    ，但0516增補書之當事人為被告昇合公司、原告與被告瑞信
    公司，當事人不同，方世明亦非被告瑞信公司之董事長，無
    從代表被告瑞信公司為意思表示。
　3.原告雖稱0516合建契約書乃原告與被告瑞信公司通謀虛偽意
    思表示所簽立，然原告就此部分並未盡舉證之責。且縱0516
    合建契約書乃通謀虛偽意思表示所為，亦僅影響該契約之效
    力，然對於0516增補書之效力則不生影響。
　4.並聲明：⑴原告之訴駁回。⑵如受不利益判決，願供擔保請准
    宣告免為假執行。　
　㈡被告昇合公司經合法通知，未於言詞辯論期日到場，亦未提
    出書狀作任何聲明或陳述。　　　 
三、查下列事項堪信為真實：
　㈠原告與被告昇合公司於100年8月24日簽立0824合建契約，依
    該契約書第2條合建標的為「甲方提供坐落於臺北市○○區○○
    段○○段000地號等1筆土地，土地面積共28平方公尺，約8.47
    坪，甲方所有權人持分2分之1合計共持有14平方公尺，約4.
    235坪）」，並於第4條約定「甲方分得8樓A、B、C、D共4戶
    ，登記面積129.99坪（依權狀面積登記為準），上述面積不
    包含車位面積，地下室汽車停車位共6位」、「房屋登記面
    積包含主建物、附屬建物（包含陽台、雨遮等）、大、小公
    共設施等面積之合計」、「本契約簽訂後，甲、乙雙方不得
    以物價、地價波動或其他理由，中途要求調整分配比例或要
    求任何補貼」等情，有0824合建契約在卷可稽（見本院卷㈠
    第43至51頁）。
　㈡原告與被告昇合公司、臺億公司於100年9月15日簽立0915信
    託契約，並於契約緣起記載「甲（即原告）、乙（即被告昇
    合公司）雙方為合作開發臺北市大同區雙連段三小段593-3
    、593-4、594、595、596、597、598、599、600等地號等9
    筆土地（下稱系爭建案9筆基地），興建住宅大樓案（即系
    爭建案），同意依信託法之規定，並依第二條信託目的將上
    開甲方持有之土地所有權辦理信託登記移轉予丙方（即被告
    臺億公司）或融資銀行，並由丙方擔任受託人，辦理有關建
    物起造人名義信託，為受益人之利益及信託目的而為之開發
    、管理及處分信託財產，爰經甲、乙、丙方同意共同簽訂本
    信託契約書」等情，有0915信託契約附卷為證（見本院卷㈠
    第53至63頁）。
　㈢被告昇合公司與被告隆美公司於101年2月16日簽立之權利轉
    讓契約書，並以系爭建案9筆基地、面積389平方公尺（約11
    7.67坪）為標的，並於其中第2條第2項約定「乙方（即被告
    隆美公司）同意依甲方（即被告昇合公司）與本約標的物所
    有權人簽訂之合建契約書內容履行契約」等情，有該權利轉
    讓契約書在卷為憑（見本院卷㈡第185至187頁）。
　㈣原告與被告瑞信公司另曾於101年5月16日簽立之0516合建契
    約，其中第2條就合建標的、範圍約定「甲方提供坐落臺北
    市○○段○○段000地號等1筆土地，土地面積共28平方公尺，約
    8.47坪，甲方所有權人持有範圍1/2共計14平方公尺，約4.2
    4坪」，另第4條約定「房屋及車位分配原則，甲方可依名下
    土地實際可開發評述60％垂直分配房屋權狀登記面積（上述
    不包含車位面積），地下室汽車停車位共分得1位」等內容
    ，有0516合建契約存卷為憑（見本院卷㈠第65至73頁）。
　㈤原告即契約乙方，與契約甲方即被告昇合公司、章榮志、丙
    方即被告瑞信公司、丁方即被告臺億公司於101年5月16日簽
    訂0516增補書，其上記載「茲依甲、乙、丁3方於100年9月1
    5日所簽訂信託契約書第11條信託契約之變更之約定，甲、
    乙、丙3方為坐落臺北市○○區○○段○○段000地號土地持分1500
    0分之7500共計14平方公尺增訂合作興建及土地買賣條款，
    特立本協議書，以資共同遵守」，其中第2條約定「甲、乙
    、丙3方同意原100年8月24日甲乙簽訂之合建契約書所有條
    款，自本協議書簽訂日起立即失效」、「甲、乙、丙3方同
    意以乙、丙新簽合作興建房屋契約書作為甲、乙、丙3方合
    作開發臺北市雙連段三小段593-3、593-4、594、595、596
    、597、598、599、600等9筆土地興建住宅權利義務遵循依
    據」、「乙、丙雙方並同意本條上款所述合作興建房屋契約
    書所有條款應自本開發案完成全區117.67坪地土完成合作興
    建契約簽訂並完成信託增補簽訂後始生效力」等內容，亦有
    0516增補書隨卷為證（見本院卷㈠第75至77頁）。
　㈥被告昇合公司、瑞信公司、隆美公司於101年6月6日簽立三方
    聯合投資開發協議書（下稱三方協議書），即係以系爭建案
    9筆基地為土地標的，並由甲方（即被告昇合公司）、乙方
    即（被告瑞信公司）各提供共同開發土地之合建權利，即被
    告昇合公司提供該建案基地之33.36坪，被告瑞信公司提供
    該建案基地之84.31坪，其中第2條第1項約定「甲、乙方知
    悉並同意各將上開土地合建權利與丙方（即被告隆美公司）
    合作聯合開發，並由丙方全權辦理本開發案土地開發、規劃
    設計、銷售、興建、銀行融資及履行地主合建保證金支付等
    相關事宜」，及第3條約定「甲、乙、丙三方知悉並同意關
    於本開發案合建方式、開發設計、房地分配等相關合建事宜
    ，悉依甲、乙雙方與上開土地地主間簽訂之合建契約約定（
    詳如附件之合建契約書）」等情，亦有該三方協議書附卷為
    證（見本院卷㈡第189至192頁）。
　㈦被告瑞信公司曾出具全權授權書，將系爭建案權利授權給被
    告隆美公司，並於同日出具信託指示書給被告臺億公司等情
    ，有記載日期為105年8月16日、立書人為被告瑞信公司之全
    權授權書（見本院卷㈠第79頁）、被告瑞信公司於105年8月1
    6日簽立之信託指示書（見本院卷㈠第81頁）隨卷可參。
　㈧系爭建案已取得發照日期為106年11月14日之使用執照等情，
    有該執照與存根附表為據（見本院卷㈠第83至84頁）。
四、原告主張被告隆美公司、瑞信公司、昇合公司因陸續繼受原
    告與被告昇合公司簽立之0824合建契約之權利義務關係，自
    應由被告隆美公司將如先位聲明所示之不動產移轉登記給原
    告，或由被告瑞信公司依0824合建契約將如備位聲明一所示
    之不動產移轉登記給原告，抑或由被告昇合公司依0824合建
    契約將如備位聲明二所示之不動產移轉登記給原告，又系爭
    建案之信託受託人即被告臺億建經公司，亦應與上開被告一
    併負擔移轉登記之義務等情，為被告所否認，並以前詞置辯
    。是本件之爭點為：㈠被告隆美公司、瑞信公司、昇合公司
    是否受0824合建契約之拘束，應依0824合建契約第2條之約
    定為給付？㈡被告臺億公司是否應依0915信託契約第6條第10
    項之規定併附給付上開0824合建契約第2條分屋標的之義務
    ？茲分別論述如下：
  ㈠被告隆美公司、瑞信公司、昇合公司是否受0824合建契約之
    拘束，應依0824合建契約第2條之約定為給付？
　1.按解釋契約，固須探求當事人立約時之真意，不能拘泥於契
    約之文字，但契約文字業已表示當事人真意，無須別事探求
    者，即不得反捨契約文字而更為曲解（最高法院17年度上字
    第1118號判決意旨參照）。經查，0516增補書第2條第1項記
    載「甲（即被告昇合公司、章榮志）、乙（即原告）、丙（
    即被告瑞信公司）3方同意原100年8月24日甲乙簽訂之合建
    契約書（即0824合建契約）所有條款，自本協議書簽訂日起
    立即失效」，上開約款已為清楚文義之說明，且該項乃單獨
    成為約款1項，該項中尚無其他併存之文字描述以排除該約
    款項效力之約定，自應認其契約文義已明，自無別事探求該
    約款真意之必要，是原告本於該約款，其原與被告昇合公司
    簽立之0824合建契約即因該約定失其效力，應甚明確。
　2.原告雖以0516合建契約、0516增補書均屬通謀虛偽意思表示
    所簽定之契約，故不生拘束力等節。然按當事人主張有利於
    己之事實者，就其事實有舉證之責任，民事訴訟法第277條
    前段定有明文。原告主張0516合建契約、0516增補書均屬通
    謀虛偽意思表示所為之契約，自應由原告就此部分負舉證責
    任。經查：
　　⑴原告固以原告與斯時被告瑞信公司之董事方世明曾於101年
      5月10日簽立0510協議書為據，並主張其中第3條約定「雙
      方同意另行約定簽約日期，簽定之契約是為配合銀行融資
      之需求，不為其他用途所用」（見本院卷㈠第219頁），故
      雙方簽訂之契約，僅係做為配合銀行融資貸款之需求所為
      ，乃通謀虛偽意思表示等節；然查，觀諸該協議書第1條
      雖有提及「合建契約書不將店面載入」，並於第2條約定
      就原告投入之資金3,000萬元分次返還及返還方式，乃於
      第3條為上開約款，則上述所指「另行約定簽約日期」及
      「簽訂之契約」，究竟是否為0516合建契約或0516增補書
      ，抑或乃關於方世明承諾返還原告投資款3,000萬元內容
      之契約，尚難一概而論。且卷查兩造亦未提出任何本於05
      10協議書約定所「另行簽訂與返還投資款有關」之契約，
      且0516合建契約或0516增補書中，亦無提及原告投資款為
      3,000萬元一事，自難以0510協議書之文義脈絡，查悉051
      6合建契約、0516增補書，即為0510協議書第3條所指「另
      行簽訂」並僅作為銀行融資貸款使用之契約。
　　⑵參以證人即時任被告昇合公司副總經理並為系爭建案之實
      際負責人章榮志於審理中證稱：原告是被告昇合公司股東
      的舅舅，是找原告來投資系爭建案，就是要向原告借錢買
      土地，之後建案完成再分配不動產給他，後來昇合公司出
      問題，整個合建和買賣案子就盤給被告瑞信公司，原告和
      被告瑞信公司就有另外簽約，方世明是被告昇合公司將系
      爭建案交給被告瑞信公司後，就是由方世明跟地主談條件
      ，包括原告與被告隆美公司都是由方世明去談的，被告昇
      合公司屬於前約，後來移轉給被告瑞信公司，所有條件都
      是由被告瑞信公司與地主重新簽約，那時候被告昇合公司
      轉給被告瑞信公司後，被告瑞信公司就把合約都轉好了，
      不然瑞信公司會有風險，0516合建契約應該就是後約中的
      1份，就是後約中的合建契約等語（見本院卷㈡第241至242
      頁），並就0510協議書部分，證稱：我沒看過這份協議書
      ，也不知道原告與方世明有這樣的過程（見本院卷㈡第242
      、243頁）；證人即時任被告瑞信公司負責人高友農於審
      理中證稱：系爭建案之原始建商為被告昇合公司，該公司
      發生財物困難後，由被告瑞信公司接手，但被告瑞信公司
      沒有營造經驗，故營造部分由被告隆美公司加入，當時是
      以三方合作方式進行系爭合建案，據我所知，被告昇合公
      司與原地主間之合建關係，被告瑞信公司都有再跟有意願
      合建的地主重新簽訂合建契約，其中也包括原告，0516合
      建契約就是我提及的，在被告昇合公司有財務困難而將系
      爭建案盤給被告瑞信公司後，由被告瑞信公司與原告簽立
      之契約，0516增補書會簽立的原因是要把原告與被告昇合
      公司的合建契約（即0824合建契約）取消，改用原告與被
      告瑞信公司的合建契約等語（見本院卷㈡第285至287頁）
      ，並就0510協議書部分，證稱：我不清楚0510協議書第3
      條講的是什麼意思，我也看不出來第3點所簽立的契約是
      否就是原告與被告瑞信公司所簽立的0516合建契約書、我
      也看不出來0516增補書間的關係等語（見本院卷㈡第287、
      288、290頁）；另證人即時任被告昇合公司登記負責人周
      桀宇（原名周晉義）於審理中證稱：我在擔任被告昇合公
      司名義負責人期間，同時有擔任其他公司負責人，後來因
      為被告昇合公司有財務問題，我就把其他公司工作辭掉，
      回來處理被告昇合公司，公司有位員工的舅舅就是原告，
      原告也是章榮志即被告昇合公司實際負責人所介紹的金主
      ，所以就讓原告擔任系爭建案之金主，被告昇合公司、瑞
      信公司、隆美公司於101年6月6日簽立之三方聯合投資開
      發協議書是當時章榮志跟我說被告昇合公司無法再繼續，
      就是讓給被告瑞信公司去開發，營造的部分就交給被告隆
      美公司，這份協議書就是被告昇合公司把建案讓渡給被告
      瑞信公司時簽立的合約等語（見本院卷㈡第290至291、294
      頁），並對0510協議書部分，證稱：沒有看過等語（見本
      院卷㈡第293頁），綜合上開證人證述可知，被告昇合公司
      與原告簽立0824合建契約後，因被告昇合公司面臨財務困
      難，乃將系爭建案讓渡給被告瑞信公司，並由被告隆美公
      司負責營造部分之事項，且於被告昇合公司讓渡給被告瑞
      信公司時，確實已由被告瑞信公司與原告及其他已與被告
      昇合公司簽立合建契約之金主或地主重新換約，其中原告
      與被告瑞信公司另簽立者，即為0516合建契約，且0516增
      補書亦係為取代0824合建契約乃由原告與被告瑞信公司簽
      立，即原告就系爭建案之權利，應依0516合建契約、0516
      增補書定之，而不再依業經0516增補書第2條明訂失效之0
      824合建契約定之等節，應甚明確；並觀諸上開證人之證
      述，均無法證明0510協議書所指僅供銀行融資貸款使用之
      契約，即為0516合建契約或0516增補書，是原告主張上開
      兩份契約乃通謀虛偽意思表示而無效云云，自不足採信。
  3.原告再以0516增補書第2條第3項另有約定：「乙（即原告）
    、丙（即被告瑞信公司）雙方並同意本條上款所述合作興建
    房屋契約書所有條款應自本開發案完成全區117.67坪地土完
    成合作興建契約簽訂並完成信託增補簽訂後始生效力」（見
    本院卷㈠第75頁），並主張因系爭建案並未完成全區地主開
    發，故0516合建契約並未發生效力等節；然查：
　　⑴細繹該約定，該項所指不生效力之標的乃同條第2項之「合
      作興建房屋契約書」即為0516合建契約本身，並未包括05
      16增補書在內，故被告昇合公司、被告瑞信公司，甚或其
      後負責營建、承受權利之被告隆美公司縱未完成全區地主
      土地開發，亦僅影響0516合建契約之效力，對於0516增補
      書第2條第1項明文約定使0824合建契約立即失效之約款並
      無影響，亦即0824合建契約仍因0516增補書之約定已失其
      效力，無從再由原告據以向主張被告分屋等權利一節。
　　⑵況依據臺北市政府都市發展局就系爭建案核發之106使字第
      0186號使用執照，其上記載基地面積合計為389平方公尺
      （即騎樓地63.560平方公尺＋其他325.440平方公尺）等情
      （見本院卷㈠第83頁），換算為坪數即為117.67坪（計算
      式：389平方公尺÷每3.30579平方公尺為1坪＝117.67坪）
      ，顯與0516增補書第2條第3項之全區土地開發坪數完全一
      致；且證人高友農亦於審理中證稱：後來全區地主開發有
      完成，是由三方合作即被告昇合公司與地主開發簽訂合作
      契約，加上被告瑞信公司與地主開發合作契約，全部加起
      來完成全區開發等語（見本院卷㈡第289頁），足見被告昇
      合公司、瑞信公司已依0516增補書第2條第3項完成系爭建
      案之全區土地開發，即0516增補書之停止條件成就。
　　⑶從而，原告主張因系爭建案未依0516增補書完成全區土地
      開發，故0516增補書、0516合建契約均不生效力，原告仍
      得本於0824合建契約向最終繼受系爭建案權利之被告隆美
      公司、期間曾繼受權利之被告瑞信公司，最早與原告簽立
      合建契約之建商即被告昇合公司本於0824合建契約主張權
      利云云，自不足採信。並本於處分權主義，原告始終主張
      係依0824合建契約請求被告隆美公司、瑞信公司、昇合公
      司為如聲明所示之給付（見本院卷㈡第75頁），而0824合
      建契約既已因0516增補書之約定失其效力，亦無如原告主
      張其他權利發生之瑕疵事由，自應認原告無從本於0824合
      建契約對各被告為本件請求。
  ㈡被告臺億公司是否應依0915信託契約第6條第10項之規定併附
    給付上開0824合建契約第2條分屋標的之義務？
　1.按0915信託契約第6條第10項固約定：「於本專案工程興建
    完工時應辦理建物所有權第一次登記及信託登記予丙方（即
    被告臺億公司），並於完成設定本專案建物第一順位最高限
    額抵押權予融資銀行之程序（即追加本案建物為融資銀行提
    供土地及建築融資之擔保品）後，丙方將依分屋協議書（內
    含受益權約定書表）之約定受益權比率，將房屋與土地塗銷
    信託登記分別返還予甲（即原告）、乙方（即被告昇合公司
    ）或依甲、乙方書面指示（含分屋協議書）移轉予甲、乙方
    或其指定第三人」等情，有0915信託契約可稽（見本院卷㈠
    第56至57頁）。然依0915信託契約緣起記載「甲（即原告）
    、乙（即被告昇合公司）雙方為合作開發臺北市大同區雙連
    段三小段593-3、593-4、594、595、596、597、598、599、
    600等地號等9筆土地（即系爭建案9筆基地），興建住宅大
    樓案（即系爭建案），同意依信託法之規定，並依第二條信
    託目的將上開甲方持有之土地所有權辦理信託登記移轉予丙
    方（即被告臺億公司）或融資銀行，並由丙方擔任受託人，
    辦理有關建物起造人名義信託，為受益人之利益及信託目的
    而為之開發、管理及處分信託財產，爰經甲、乙、丙方同意
    共同簽訂本信託契約書」等情（見本院卷㈠第53至63頁），
    足見斯時所指受託人即被告臺億公司所辦理建物起造人名義
    信託、本於受益人利益及信託目的所為之信託事項，均係本
    於斯時已簽立之0824合建契約之內容而來。
　2.然0824合建契約已因0516增補書之約定失其效力，業如前述
    ，且0516增補書第1條亦已約定將委託人變更為被告昇合公
    司、章榮志、原告，及包括被告瑞信公司在內，其中信託目
    的亦約定「協助乙（即原告）、丙（即被告瑞信公司）雙方
    履行本信託契約增補協議書（即0516增補書）第2條合作興
    建房屋約定、第3條委託興建協議及第4條土地買賣交割約定
    」，並參諸第2條第2項，顯已改以0516合建契約為信託任務
    內容（見本院卷㈠第75頁），是原告自無從再本於按0915信
    託契約第6條第10項之約定，請求被告臺億公司按照0824合
    建契約履行分屋等受託事項，亦甚明確。則原告此部分主張
    ，亦不足採。
五、綜上所述，原告依0824合建契約第4條第1項第1款之約定，
    請求被告隆美公司、瑞信公司、昇合公司；並依0915信託契
    約第6條第10項，請求被告臺億公司各為如聲明所為之先位
    、備位一、備位二之給付，均無理由，均應予駁回。原告之
    先位、備位一、備位二之訴均經駁回，其假執行之聲請均失
    所依附，應併予駁回。
六、本件事證已臻明確，兩造其餘主張攻擊防禦方法，經本院斟
    酌後，認與判決結果不生影響，爰不予以一一論述，附此敘
    明。
七、據上論結：本件原告先位、備位一、備位二之訴均無理由。
    依民事訴訟法第78條，判決如主文。
中　　華　　民　　國　　111 　年　　5 　　月　　30　　日
                  民事第七庭    法  官    陳彥君  
以上正本係照原本作成。
如對本判決上訴，須於判決送達後20日內向本院提出上訴狀。如
委任律師提起上訴者，應一併繳納上訴審裁判費。
中　　華　　民　　國　　111 　年　　5 　　月　　30　　日
　　　　                        書記官    吳昭誼